【裁判字號】    95,簡上,73
【裁判日期】    951018
【裁判案由】    給付票款
【裁判全文】
臺灣板橋地方法院民事判決              95年度簡上字第73號
上  訴  人  己○○○
            戊○○
            丁○○
            甲○○
            乙○○
上列五人共同
訴訟代理人  劉興源律師
            王歧正律師
被上訴人    丙○○    住台北縣新莊市○○路○段127巷12號10
                        樓
訴訟代理人  顏光嵐律師
複代理人    董晴嵐律師
上列當事人間請求給付票款事件，上訴人對於中華民國95年1 月
26日本院三重簡易庭第一審判決（94年度重簡字第1486 號）提
起上訴，經本院合議庭於95年10月4 日言詞辯論終結，判決如下
：
    主  文
上訴駁回。
第二審訴訟費用由上訴人連帶負擔。
    事實及理由
甲、程序方面：
    按民法第275 條規定連帶債務人中之一人受確定判決，而其
    判決非基於該債務人之個人關係者，為他債務人之利益亦生
    效力，故債權人以各連帶債務人為共同被告提起給付之訴，
    被告一人提出非基於其個人關係之抗辯有理由者，對於被告
    各人即屬必須合一確定，自應適用民事訴訟法第56條第1 項
    （修正前）之規定。是債權人以各連帶債務人為共同被告提
    起給付之訴，以被告一人提出非基於其個人關係之抗辯，而
    經法院認為有理由者為限，始得適用民事訴訟法第56條第1
    項（修正前）之規定（最高法院33年上字第4810號及52年台
    上字第1930號判例意旨參照）。查本件關於原判決命上訴人
    及被告庚○○連帶給付，僅由上訴人己○○○等5 人提起上
    訴，惟其以非基於個人關係之抗辯上訴，但經本院審理結果
    ，上訴人之抗辯上訴並無理由（詳後述），則揆之上開說明
    ，對於並未上訴之該共同訴訟之連帶債務人庚○○即無必須
    合一確定之情形，並無民事訴訟法第56條規定之適用，其上
    訴之效力尚不及於庚○○，自無須併列庚○○為上訴人，先
    予敘明。
乙、實體方面：
一、被上訴人起訴主張：伊執有訴外人陳吉勝所簽發，付款人為
    合作金庫銀行新莊分行，付款地為台北縣新莊市○○路200
    號，如附表一所示之支票10紙，面額合計新台幣（下同）
    84,500 ,000 元。詎編號1 至9 及編號10之支票經原告分別
    於94年7 月28日、94年7 月29日依序為付款之提示，竟均以
    存款不足為由退票。而本件發票人陳吉勝業於93年11月8日
    死亡，上開票據債權之原因關係乃係被繼承人陳吉勝對被上
    訴人之消費借貸債務，並經被繼承人陳吉勝於代筆遺囑中確
    認，上訴人等均為陳吉勝之繼承人，自應承受本件發票人陳
    吉勝之票據債務，至被上訴人借貸資金來源如何尚與本件票
    款請求無涉。爰本於票據及繼承之法律關係，聲明請求上訴
    人等應連帶給付84,500 ,000 元及其中48,500,000元部分自
    民國94年7 月28日起；其餘36,000 ,000 元部分則自94年7
    月29日起均至清償日止按週年利息百分之六計算之利息。
二、上訴人則以系爭支票有7 張之發票日係在被繼承人陳吉勝死
    亡之後，被繼承人陳吉勝應無簽發系爭支票之可能，另其中
    如附表一編號10之支票其發票日係記載為94年6 月31日，為
    日曆所無日期，應屬無效。且被上訴人與被繼承人陳吉勝間
    具有長達30餘年之事實上夫妻關係，並共同育有一女即庚○
    ○，被上訴人平日均以照顧陳吉勝之日常生活起居為主，且
    從未從事任何企業經營或商業投資活動，並無資力或任何商
    業信用足以借貸陳吉勝或向第三人借貸後再轉借陳吉勝如此
    鉅額款項能力，且系爭借款並未約定借款利息及還款方式，
    亦未要求陳吉勝提供任何擔保，實有違一般交易習慣及經驗
    法則，雙方間顯無成立消費借貸關係之可能。被上訴人所提
    出之華南商業銀行桃園分行匯款予陳吉勝之000000000000
    號帳戶，應係陳吉勝所使用之人頭帳戶，蓋陳吉勝當時為訴
    外人大漢建設股份有限公司（下稱大漢公司）之負責人，是
    系爭款項應係由陳吉勝以其個人名義向外募得，而僅利用原
    告之帳戶進行資金調度而已，自該帳戶轉出予陳吉勝之款項
    ，僅為陳吉勝個人資金流動問題，並非被上訴人所交付之借
    貸款項，被上訴人主張之系爭154,900 ,000 元 借貸合意應
    為通謀虛偽意思表示，而屬無效。而被上訴人如僅係受被繼
    承人陳吉勝之委託持系爭支票向第三人借款，則被上訴人並
    未自被繼承人陳吉勝受讓系爭支票之票據權利，自不得以執
    票人地位行使票據權利。且陳吉勝於91年11月至93年11月間
    陸續給付被上訴人63,920 ,000 元，故系爭票款債務縱屬存
    在，上訴人亦僅應就差額20,580 ,000 元部分負清償責任等
    語為辯。
三、原審為上訴人及被告庚○○全部敗訴判決，上訴人不服提起
    上訴，求為判決原判決廢棄，改判駁回被上訴人在第一審之
    訴，並陳明如受不利判決，願供擔保請准宣告免為假執行。
    被上訴人則於本院聲明駁回上訴人之上訴。並減縮原起訴聲
    明為就原審所命給付，限定於上訴人因繼承所得之遺產範圍
    內負連帶清償責任。
四、兩造不爭執之事項：
（一）被繼承人陳吉勝於93年11月8 日死亡，其法定繼承人即上
      訴人於94年1 月28日具狀向本院呈報為限定繼承之事實，
      業據本院依職權調取本院94年度繼字第267 號限定繼承卷
      ，並核閱其內所附之被繼承人死亡證明書、戶籍謄本、繼
      承系統表各1 件屬實，足認真實。
（二）被繼承人陳吉勝於91年8 月5 日由代筆人李淑枝、見證人
      陳正磊律師、黃春桃及被繼承人陳吉勝簽名而書立代筆遺
      囑。
（三）被上訴人自84年11月27日起至91年5 月17日止先後匯款予
      被繼承人陳吉勝之合作金庫銀行新莊分行0000000000000
      號帳戶及聯邦商業銀行新莊分行0000000000000 號帳戶，
      ，共計29筆，金額總計達154,680 ,000 元 ，並有華南商
      業銀行匯款回條聯29紙為憑。
五、被上訴人主張執有上訴人之被繼承人陳吉勝所簽發如附表一
    所示之支票10紙，詎屆期為付款提示，竟均遭退票，並據提
    出與所述相符之原支票及退票理由單各10紙為憑，上訴人則
    以前開情詞為辯，而否認被上訴人係真正票據權利人及其與
    被繼承人陳吉勝間有何消費借貸之票據原因關係存在。經查
    ：
  (一)如附表一支票，除編號4 至6 之支票外，其餘7 紙支票之
      發票日固均在被繼承人陳吉勝93年11月8 日死亡之後。惟
      按支票在票載發票日前，執票人不得為付款之提示，票據
      法第128 條第2 項定有明文。又支票發票人所負票據債務
      之成立，應以發票人交付支票於受款人而完成發票行為之
      時日為準，至支票所載發票日，依票據法第128 條第2 項
      規定，僅係行使票據債權之限制，不能認為票據債務成立
      之時期（最高法院74年度台上字第804 號判例、6 7 年度
      第6 次民事庭庭推總會議決議（二）參照）。準此，遠期
      支票之簽發為票據法所承認，並為一般社會交易資金往來
      所常見，是本件上訴人對系爭支票發票人陳吉勝印文之真
      正既不爭執，已足認系爭支票之真正，其徒以部分系爭支
      票所載之發票日期在被繼承人死亡之後，即謂應非被繼承
      人陳吉勝所簽發交付云云，委無足取。是本件支票票據債
      務，應認係於被繼承人陳吉勝生前簽發交付系爭支票予被
      上訴人而完成發票行為時即已成立，已堪認定。上訴人上
      開所辯，既未提出實據，徒屬臆測，要難憑採。又發票年
      、月、日為支票之絕對必要記載事項，票據法第125 條第
      1 項固定有明文，關於發票日之記載，為發票人意思表示
      之內容，而非事實之記載，縱與真實之發票年月日不符，
      如可推知發票人真意，自不影響支票之效力，故所記載之
      日，如為日曆中所無者，應以該月之相當日為發票日，俾
      符合當事人之真意，蓋該支票形式上仍載有發票年、月、
      日，自不得逕將該支票解為無效，否則有礙支票之流通，
      是現今金融業者於實務上，就客戶簽發之支票所載發票日
      ，若係2 月30日或4 月31日等曆法上所無之日期，亦均解
      為以相當該月之末日為發票日，本件就上開附表一編號10
      支票，原退票之金融機構亦於退票理由單上記載其發票日
      為為94年6 月30日，有上開退票理由單可憑，可見一斑。
      是本件附表一編號10所示之支票，其發票年、月、日等絕
      對必要記載事項既已完備，雖發票日記載為94年6 月31
      日，依「票據有效解釋原則」，該支票自屬有效，並應以
      相當之94年6 月30日作為發票日，殆無疑義，上訴人辯稱
      該支票無效云云，尚非可採。
  (二)按票據債務人不得以自己與發票人或執票人之前手間所存
      抗辯之事由對抗執票人，票據法第13條前段固定有明文，
      惟票據債務人如以自己與執票人間所存抗辯事由對抗執票
      人，乃非法所不許。本件上訴人既係發票人陳吉勝之繼承
      人，則其以陳吉勝與執票人即被上訴人間之直接前後手關
      係抗辯兩造間並無票據原因關係存在，則揆之前開說明及
      舉證法則，被上訴人就所主張雙方票據原因關係存在之積
      極事實，依法自應負舉證責任。查被上訴人主張其與被繼
      承人陳吉勝間存有消費借貸，且被上訴人自84年11月27日
      起至91年5 月17日止，先後貸予交付被繼承人陳吉勝29筆
      款項，總計15 4,680,000元之事實，有被上訴人所提出而
      為上訴人所不爭之華南商業銀行匯款回條聯29紙附卷可憑
      。而依兩造所不爭之被繼承人陳吉勝91年8 月5 日簽立之
      代筆遺囑，其上已載明「 (六)代 筆遺囑內容：
       (1) 遺 囑人財產以繼承開始時現狀為準，由法定繼承人
      依法律規定應繼分比例繼承取得財產權，但繼承人應連帶
      承受下開義務。
      (2) 遺囑人外室對於遺囑人生活起居及身體健康照顧良多
      ，在遺產總額中應遺贈柒分之壹與外室丙○○（即被上訴
      人）， 在遺產中優先給付之。
      (3)遺囑人因投資創業週轉由外室丙○○對外借款新台幣
      壹億伍仟肆佰玖拾萬元，均以遺囑人票據、借據為憑，應
      由法定繼承人連帶向丙○○清償之。……。」
      則據上開文義觀之，被繼承人陳吉勝於遺囑中業已承認雙
      方消費借貸關係存在，且當時復已具體結算其金額，而命
      其法定繼承人應連帶向被上訴人清償之，則依其事實，顯
      足以推論被上訴人確有交付貸予陳吉勝上開借款，並約定
      應依所簽立票據日期憑以清償之事實甚明，否則被繼承人
      陳勝吉豈有於遺囑中明示自承並命各繼承人應負連帶清償
      之責。且按遺囑人於不違反關於特留分規定之範圍內，得
      以遺囑自由處分遺產，民法第1187條定有明文。是依該條
      意旨，被繼承人於法定範圍內本有自由處分自己財產，不
      許繼承人擅自干與之權，則於其債務之承認及清償亦然，
      繼承人自不得反於被繼承人之意思而任意否認之。本件被
      繼承人陳吉勝既已於遺囑中承認上開消費借貸債務之存在
      ，並命其繼承人即上訴人應連帶清償之，則於陳吉勝死亡
      後，即有拘束繼承人即上訴人之效力，自不容上訴人嗣後
      任意翻異，拒絕履行。而參酌上訴人於原審所提出之被繼
      承人陳吉勝之遺產稅申報書（見原審卷第71頁以下）所示
      ，陳吉勝之遺產總額高達503,837,420 元，但於上開遺囑
      中承認之借貸債務僅為154,900,000 元，再加計前所遺贈
      七分之一遺產計約70,000,000元金額，尚不及其遺產總額
      之二分之一，並未逾越民法第1187條、第1223條第1 款有
      關遺贈不得逾其直系血親卑親屬應繼分二分之一特留分範
      圍之限制，足見被繼承人陳吉勝如欲遺贈被上訴人達二分
      之一比例遺產，本可依法以遺贈二分之一遺產方式為之即
      可，並無僅以其中遺贈七分之一遺產，另以借貸債務承認
      方式再給予其餘遺產之必要，自難認被繼承人有藉此欲規
      避遺贈不得逾繼承人應繼分二分之一之特留分限制，而有
      與被上訴人相互為消費借貸之通謀虛偽表示之情形可言，
      上訴人空言所辯，尚屬無據，委不足採。是原告主張其與
      被繼承人陳吉勝間消費借貸契約存在，並已交付上開借款
      之事實，依法顯已盡其舉證責任。又上開代筆遺囑所載上
      訴人貸予被繼承人陳吉勝之款項係15 4,900,00 0 元，雖
      與被上訴人提出之匯款金額容有220,000 之差誤，然此適
      足以說明上開遺囑何以載明「均以遺囑人票據、借據為憑
      」之意旨。而我國民法之消費借貸契約並不以約定利息給
      付或提供擔保為成立要件，上訴人自不得以雙方未約定利
      息及提供擔保即謂系爭借貸係屬不實。上訴人雖再辯稱被
      上訴人並無借貸被繼承人上開鉅款之資力及信用云云，惟
      查依社會一般經驗，個人是否所有相當資產之事實與其是
      否具有經營事業獲利能力係屬兩事，兩者並無一定必然因
      果關係，上訴人既自認被上訴人係被繼承人陳吉勝之外室
      ，並有事實上夫妻關係達三十餘年，且經陳吉勝認領所生
      之女庚○○，則雙方生活關係自屬密切，無異於一般法律
      上夫妻，而被繼承人陳吉勝又係積累相當財產之人，衡情
      生前對被上訴人自必提供使之獲致相當資財，以憑照顧維
      持其一定生活需要，則被上訴人實係具有相當資力之事實
      ，衡情並未違背一般社會常情，要難徒以被上訴人並無經
      營事業能力或並無謀生能力及實際繳納稅捐甚少，即謂被
      上訴人並無出借上開資金之能力。況本院依上訴人之聲請
      調取被上訴人於上開匯款之華南商業銀行桃園分行於83年
      至86年間帳戶存入款項所示（本院卷86、87頁），除有多
      筆票據託收入帳外，亦另有多筆高達數百萬元之被上訴人
      本人定期存款解約轉入，亦足見被上訴人顯確係自有相當
      資力之人甚明，自無再調查其資金來源之必要。被上訴人
      雖又再指稱上開被上訴人之帳戶乃係被繼承人陳吉勝為調
      度自己資金所使用之人頭帳戶云云，惟此已被上訴人所否
      認，上訴人又未能提出積極事證以證明之，復與本院所調
      查上開事證結果不符，而上開帳戶往來苟係被繼承人自己
      調度資金使用，並係陳吉勝所有而與被上訴人無涉，但如
      非借貸關係，陳吉勝又何須簽發交付系爭支票予被上訴人
      ？是上訴人空言所辯自不足採。從而，被上訴人與被繼承
      人陳吉勝間存有154,680,00 0元消費借貸關係之事實應認
      為實在，上訴人辯稱系爭借貸關係為不實、被上訴人僅係
      受託調借款項並未受讓系爭支票權利或雙方係通謀虛偽意
      思表示而屬無效云云，尚屬無據，委無足取。
  (三)上訴人另辯稱：被繼承人生前於91年11月至93年11月間，
      經以附表二被繼承人陳吉勝所簽發，合作金庫新莊支庫為
      付款人之支票轉兌及以現金轉帳方式，共計清償被上訴人
      63,920 ,000 元，故上訴人僅於差額20,580,000元範圍內
      負清償責任云云。但查，上開附表二所示之支票係用以清
      償本件部分借款之事實，不惟為被上訴人所否認，且縱認
      附表二所示之支票係經被上訴人帳戶兌領為真正，然對照
      附表一及附表二之支票以觀，附表二所示之支票其發票日
      係介於91年10月17日至93年3 月23日間（領兌期日係介於
      91年11月6 日至93年7 月13日間）；而附表一所示之支票
      ，其發票日則係介於93年9 月14日至94年6 月31日間，二
      者日期時間前後相隔並未重疊，迥不相牟，況附表二所示
      之支票，迨至93年7 月13日止之前，均已陸續經付款銀行
      兌付，而附表一所示之支票，其發票日則均在附表二所示
      支票之票據債務清償之後，斷無清償債務於前，而始發生
      成立債務於後之理，益徵本件附表一之支票債務與附表二
      所示之票據債務，應係不同債權債務關係，要屬二事而並
      無干係。上訴人上開部分清償之辯解，亦難憑採，其於原
      審請求函調附表二之支票之兌領人，核無必要，併予敘明
      。
  (四)再者，本院94年度重訴字第421號請求返還借款事件，與
      本件請求給付票款事件，其訴訟標的，一者為借款返還請
      求權，另者為票款給付請求權，且前者係以大漢公司為被
      告，而本件則以上訴人等為被告，有本院庭期通知書附卷
      可稽，二者相較，無論當事人、訴訟標的及訴之聲明均屬
      有別，是被上訴人並無將本件部分債權於上開返還借款訴
      訟中重複再行請求，應可認定。而被上訴人與大漢公司上
      開借款債務是否真實存在，二者當事人及法律關係既屬不
      同，均與本件票款債權關係成立與否並無關連性。從而，
      上訴人辯稱被上訴人有重複請求或不可能同時出借大漢公
      司款項，均與本件無涉，所辯均無所據。
六、綜上所述，本件被上訴人為系爭支票之執票人，並已舉證證
    明與上訴人之被繼承人陳吉勝就系爭支票之消費借貸原因關
    係存在之事實，上訴人抗辯系爭支票及消費借貸原因關係無
    效或不存在，並不足採。按發票人應照支票文義擔保支票之
    支付，又按繼承人對被繼承人之債務，負連帶責任，票據法
    第126 條、民法第1153條第1 項分別定有明文。從而被上訴
    人依據上開票據及繼承之法律關係，主張上訴人係陳吉勝之
    限定繼承人，請求上訴人於限定以因繼承所得之遺產範圍內
    應連帶給付被上訴人84,500 ,000 元及其中48,500,000 元
    部分自提示日即94年7 月28日起；其餘36,000,000元部分則
    自94年7 月29日起均至清償日止按法定週年利率百分之6計
    算之遲延利息，即無不合，應予准許。原審就被上訴人於本
    院所減縮聲明範圍內所為上訴人敗訴之判決，並無違誤，上
    訴論旨仍執前詞指摘原判決不當，求予廢棄改判，為無理由
    ，應予駁回。
七、至兩造其餘攻擊、防禦方法及未經援用之證據，經本院斟酌
    後，認均不足以影響本件判決之結果，自無再逐一論駁之必
    要。又上訴人雖於上訴聲明聲請如受不利益判決，願供擔保
    請准宣告免為假執行，惟本件既已駁回上訴人之上訴，而維
    持原審判決，原審復於第一審判決主文內依上訴人聲明已酌
    定相當金額宣告上訴人得免為假執行，核屬適當，本院自無
    庸再重複宣告免為假執行之必要，併予敘明。
八、據上論結，本件上訴為無理由，並依民事訴訟法第436 條之
    1 第3 項、第449 條第1 項、第78條、第85條第2 項，判決
    如主文。
中    華    民    國    95    年    10    月    18    日
                  民事第三庭    審判長法  官  朱耀平
                                法        官  陳映如
                                法        官  邱靜琪
以上正本證明與原本無異
如對本判決上訴，須於判決送達後20日內向本院提出上訴狀，
同時表明上訴理由；如已於本判決示後送達前提起上訴者，應
於判決送達後10日內補具上訴理由（均須按他造當事人之人數附
繕本）。
中    華    民    國    95    年    10    月    18    日
                                書記官  陳淑芳
附表一：
┌─┬───┬────┬─────┬───┬──┬──┐
│編│ 票據 │ 發票人 │ 票面金額 │付款人│發票│提示│
│號│ 號碼 │        │          │      │日  │日  │
├─┼───┼────┼─────┼───┼──┼──┤
│1 │ＶＭ７│  陳吉勝│  一千萬元│合作金│94年│94年│
│  │３７８│        │          │庫銀行│04月│07月│
│  │０２０│        │          │新莊分│30日│28日│
│  │      │        │          │行    │    │    │
├─┼───┼────┼─────┼───┼──┼──┤
│2 │ＶＭ７│  陳吉勝│  三百萬元│合作金│93年│94年│
│  │３７８│        │          │庫銀行│12月│07月│
│  │０５５│        │          │新莊分│09日│28日│
│  │      │        │          │行    │    │    │
├─┼───┼────┼─────┼───┼──┼──┤
│3 │ＶＭ７│  陳吉勝│三百五十萬│合作金│93年│94年│
│  │３７８│        │元        │庫銀行│12月│07月│
│  │０５６│        │          │新莊分│09日│28日│
│  │      │        │          │行    │    │    │
├─┼───┼────┼─────┼───┼──┼──┤
│4 │ＶＭ７│  陳吉勝│  七百萬元│合作金│93年│94年│
│  │４４８│        │          │庫銀行│09月│07月│
│  │６１３│        │          │新莊分│14日│28日│
│  │      │        │          │行    │    │    │
├─┼───┼────┼─────┼───┼──┼──┤
│5 │ＶＭ７│  陳吉勝│  五百萬元│合作金│93年│94年│
│  │４４８│        │          │庫銀行│09月│07月│
│  │６１４│        │          │新莊分│23日│28日│
│  │      │        │          │行    │    │    │
├─┼───┼────┼─────┼───┼──┼──┤
│6 │ＶＭ７│  陳吉勝│  五百萬元│合作金│93年│94年│
│  │４４８│        │          │庫銀行│09月│07月│
│  │６１５│        │          │新莊分│27日│28日│
│  │      │        │          │行    │    │    │
├─┼───┼────┼─────┼───┼──┼──┤
│7 │ＶＭ７│  陳吉勝│  五百萬元│合作金│94年│94年│
│  │４４８│        │          │庫銀行│01月│07月│
│  │６６５│        │          │新莊分│09日│28日│
│  │      │        │          │行    │    │    │
├─┼───┼────┼─────┼───┼──┼──┤
│8 │ＶＭ７│  陳吉勝│  七百萬元│合作金│94年│94年│
│  │４４８│        │          │庫銀行│01月│07月│
│  │６６６│        │          │新莊分│13日│28日│
│  │      │        │          │行    │    │    │
├─┼───┼────┼─────┼───┼──┼──┤
│9 │ＶＭ７│  陳吉勝│  三百萬元│合作金│93年│94年│
│  │４４８│        │          │庫銀行│11月│07月│
│  │６６７│        │          │新莊分│11日│28日│
│  │      │        │          │行    │    │    │
├─┼───┼────┼─────┼───┼──┼──┤
│10│ＶＭ７│  陳吉勝│三千六百萬│合作金│94年│94年│
│  │４４８│        │元        │庫銀行│06月│07月│
│  │６６９│        │          │新莊分│31日│29日│
│  │      │        │          │行    │    │    │
└─┴───┴────┴─────┴───┴──┴──┘


司法院資訊處製作；財團法人民間司法改革基金會備份。
